【裁判字號】    99,交聲,1675
【裁判日期】    990805
【裁判案由】    聲明異議
【裁判全文】
臺灣高雄地方法院交通事件裁定        99年度交聲字第1675號
原處分機關  交通部公路總局高雄區監理所
代  表  人  劉育麟
異  議  人  甲○○
上列異議人因違反道路交通管理處罰條例案件，對於交通部公路
總局高雄區監理所民國99年5 月20日所為之處分（高監營裁字第
裁80-NO0000000號）聲明異議，本院裁定如下：
    主  文
原處分撤銷。
甲○○汽車駕駛人，駕駛汽車經測試檢定酒精濃度超過規定標準
，處罰鍰新臺幣伍仟元，壹年內不得考領輕型機器腳踏車駕駛執
照，並應接受道路交通安全講習。
    理  由
一、異議意旨略以：異議人即受處分人甲○○於民國97年11月10
    日下午5時 許，酒後駕駛車號WAX-483 號輕型機車，於同日
    晚間7許 ，行經高雄縣鳳山市○○○路與光遠路交岔路口，
    與陸炳志所駕駛車牌號碼ZI-6250 號自小客車發生碰撞，致
    異議人受有頭部外傷併皮下血腫之傷害，經警到場處理，於
    同日8時11 分許為警測得呼氣中酒精濃度達每公升0.97毫克
    ，嗣由臺灣高雄地方法院檢察署（下稱高雄地檢署）檢察官
    以98年度偵字第72號為緩起訴處分，異議人亦已履行緩起訴
    所定之條件，向國庫支付新臺幣（下同）4 萬元。惟原處分
    機關竟再依道路交通管理處罰條例第35條第1 項第1 款規定
    ，裁處異議人罰鍰45,000元，自99年5 月20日起2 年內不得
    考領駕駛執照，並施以道安講習，核與行政罰法之「一事不
    二罰」原則不符。為此，爰依法聲明異議，請求撤銷原處分
    關於罰鍰之處分等語。
二、本件異議人酒後駕車之違規行為單一，而罰鍰、吊扣駕駛執
    照（於無照駕駛時則為禁考）及施以道路交通安全講習等法
    律效果（處罰效果）與違規行為之存否俱無從分離，且聲明
    異議係由法院審查受處分人所涉之違規事實是否成立，及原
    處分所適用之法條是否正確、裁罰是否適當，是為貫徹司法
    審查作用，並避免法院嗣認定駕駛人並無交通違規行為，惟
    駕駛人卻已遭原處分機關裁處罰鍰等確定之不合理現象，本
    院自應就原處分罰鍰、禁考及施以道路交通安全講習等法律
    效果予以審理，且於對原處分失當時，應自為處分，並就罰
    鍰、禁考及安全講習等處罰效果，宜為一併重新諭知（臺灣
    高等法院所屬法院98年法律座談會刑事類提案第23號研討結
    果意旨參照），合先指明。
三、按一行為同時觸犯刑事法律及違反行政法上義務規定者，依
    刑事法律處罰之，但其行為應處以其他種類行政罰或得沒入
    之物而未經法院宣告沒收者，亦得裁處之；前項行為如經不
    起訴處分或為無罪、免訴、不受理、不付審理之裁判確定者
    ，得依違反行政法上義務規定裁處之，行政罰法第26條定有
    明文。本條文之規定，乃明定對於人民違反公法上義務之行
    為，除因處罰之性質與種類不同，必須採用不同方法而為併
    合處罰，以達行政目的所必要者外，不得重複處罰之原則，
    以落實大法官會議第503 號解釋所揭示「一行為不得重複處
    罰」之現代民主法治國家之基本原則，此由本條文之立法理
    由記載：「一行為同時觸犯刑事法律及違反行政法上義務規
    定時，由於刑罰與行政罰同屬對不法行為之制裁，而刑罰之
    懲罰作用較強，故依刑事法律處罰，即足資警惕時，實無為
    一事二罰再處行政罰之必要。且刑事法律處罰，由法院依法
    定程序為之，較符合正當法律程序，應予優先適用。但罰鍰
    以外之沒入或其他種類行政罰，因兼具維護公共秩序之作用
    ，為達行政目的，行政機關仍得併與裁處」即明。
四、又被告所犯為死刑、無期徒刑或最輕本刑3 年以上有期徒刑
    以外之罪，檢察官參酌刑法第57條所列事項及公共利益之維
    護，認以緩起訴為適當者，得定1 年以上3 年以下之緩起訴
    期間為緩起訴處分（刑事訴訟法第253 條之1 參照）。就要
    件而言，緩起訴基本上係認被告有犯罪嫌疑，而暫緩起訴，
    並得課被告予一定之負擔或指示（同法第253 條之2 第1 項
    參照），其中檢察官命被告為金錢給付部分，並得為民事強
    制執行名義，受處分人因上開緩起訴處分而剝奪其財產權，
    主觀上此一金錢給付義務亦具有強制性、懲罰性，經由緩起
    訴處分條件之履行使其免於遭檢察官發動起訴程序，仍具有
    替代刑罰之效果，廣義而言，應屬於「實質刑事法律處罰」
    ，是緩起訴處分仍為一種刑事處罰，而有行政罰法第26條第
    1 項「一事不二罰」規定之適用。另緩起訴之被告依檢察官
    緩起訴處分命令，向公益團體繳納捐款，係履行檢察官之緩
    起訴處分命令，性質上自屬於處分金，與罰金無異。則修正
    後道路交通管理處罰條例第35條第8 項所規定之罰金，解釋
    上自應包括依檢察官處分命令，而向公益團體繳納捐款在內
    ，受處分人既依檢察官之緩起訴處分命令，向公益團體繳納
    捐款，即係履行檢察官為緩起訴處分命令，與受刑事處罰無
    異，自不應再受行政裁罰（臺灣高等法院96年11月刑事庭庭
    長法律問題研討會決議參照）。如緩起訴處分金與行政罰鍰
    有所競合時，依其性質觀之，道路交通管理處罰條例第35條
    第8 項，應為行政罰法第26條第1 項之特別規定。是汽車駕
    駛人依檢察官所為緩起訴處分之金額，如低於道路交通管理
    處罰條例所裁處罰鍰之金額者，應視同「經裁判確定處以罰
    金低於道路交通管理處罰條例第92條第3 項所訂最低罰鍰基
    準規定」，則依該條例第35條第8 項規定，仍得裁決繳納不
    足最低罰鍰之部分。
五、按道路交通管理處罰條例所稱汽車包括機器腳踏車，此觀道
    路交通管理處罰條例第3 條第8 款規定自明。次按汽車駕駛
    人，駕駛汽車經測試檢定酒精濃度超過規定標準者，處15,0
    00元以上60,000元以下罰鍰，並當場移置保管其車輛及吊扣
    其駕駛執照1 年；因而肇事致人受傷者，並吊扣其駕駛執照
    2 年；致人重傷或死亡者，吊銷其駕駛執照，並不得再考領
    ；有道路交通管理處罰條例第35條第1 項規定之情形者，應
    接受道路交通安全講習。道路交通管理處罰條例第35條第1
    項第1 款、第24條第1 項第2 款分別定有明文。而稽之前揭
    加重規定，乃係基於駕駛人已有危害交通安全之具體危險結
    果，為維護「公共」交通安全而設，故駕駛人肇事致死傷之
    對象，自以駕駛人自身以外之人而論。再於94年12月28日修
    正公布，並自95年7 月1 日施行之道路交通管理處罰條例第
    35條第8 項規定：「前項（指有酒精濃度超過規定標準而駕
    駛汽車等情形）汽車駕駛人，經裁判確定處以罰金低於本條
    例第92條第3 項所訂最低罰鍰基準規定者，應依本條例裁決
    繳納不足最低罰鍰之部分」。且機器腳踏車駕駛人，其吐氣
    所含酒精濃度超過每公升0.55毫克以上，最低裁罰基準為罰
    鍰45,000元，違反道路交通管理事件統一裁罰基準表亦有明
    定。末按汽車駕駛人違反道路交通管理處罰條例規定，應受
    吊扣駕駛執照處分，於汽車駕駛人係無駕駛執照駕車者，在
    所規定最長吊扣期間內，不得考領駕駛執照，道路交通管理
    處罰條例第67條第6 項亦有明文。
六、經查：
（一）本件異議人未考領有輕型機器腳踏車駕駛執照一節，有證
      號查詢機車駕駛人、證號查詢汽車駕駛人資料各1 紙附卷
      可憑；而異議人前揭時、地，酒後駕駛前揭輕型機車，與
      陸炳志所駕駛前揭自小客車發生碰撞，致異議人受有頭部
      外傷併皮下血腫之傷害，經警到場處理，於同日8 時11分
      許為警測得呼氣中酒精濃度達每公升0.97毫克，遂予製單
      舉發，原處分機關乃依道路交通管理處罰條例第35條第1
      項第1 款規定，裁處異議人罰鍰45,000元，自99年5 月20
      日起2 年內不得考領駕駛執照，並施以道安講習，之處分
      一節，業據異議人自承在卷，核與證人陸炳志於警詢證述
      相符，並有高雄縣政府警察局高警交字第N00000000 號舉
      發違反道路交通管理事件通知單、交通部公路總局高雄區
      監理所99年5 月20日高監營裁字第裁80-NO0000000號裁決
      書、前揭緩起訴處分書、呼氣酒精濃度檢測表及長庚紀念
      醫院診斷證明書影本各1 紙在卷可稽，上開事實，自堪認
      定。
（二）罰鍰部分：
      查本件異議人所犯違背安全駕駛案件，業經高雄地檢署以
      98年度偵字第72號為緩起訴處分，緩起訴處分期間1 年，
      並命異議人應於緩起訴處分確定後3 個月內，向國庫支付
      40,000元，於98年3 月25日確定，異議人業於98年4 月16
      日履行上開緩起訴處分之負擔，該緩起訴期間並業於99年
      3 月24日屆滿未經撤銷等情，有前揭緩起訴處分書、高雄
      地檢署自行收納款項統一收據影本、臺灣高等法院被告前
      案紀錄表各1 份在卷可參。異議人以一酒後駕車之行為，
      同時觸犯刑事法律及違反行政法上義務，經檢察官依刑事
      法律為緩起訴處分，異議人並依據該緩起訴處分向國庫支
      付40,000元，該付款之性質與罰金相類，即無由再依違反
      行政法上義務之規定處罰之。據此，原處分機關依道路交
      通管理處罰條例第35條第1 項第1 款規定，對異議人上開
      酒後駕車之違規行為予以裁罰時，其裁處罰鍰部分自無從
      再適用行政罰之必要。惟異議人所支付之緩起訴處分金僅
      40,000元，參照上開處罰條例第35條第8 項、第92條第3
      項規定意旨及違反道路交通管理事件統一裁罰基準表之裁
      罰標準，本件異議人經檢測其酒精濃度達每公升0.97毫克
      ，有呼氣酒精濃度檢測表影本1 紙附卷可佐，則依前揭道
      路交通管理事件統一裁罰基準表，其最低裁罰基準即為45
      ,000元，故異議人尚須補繳不足部分之罰鍰5,000 元【即
      45,000－40,000＝5,000 】，始為適法，原處分機關逕以
      異議人酒精濃度超過規定標準，對其裁處罰鍰超過5,000
      元部分，尚有未洽。
（三）禁考駕照部分及施以道安講習部分：
      關於不得考領輕型機器腳踏車駕駛執照，並施以道安講習
      部分，乃屬罰鍰以外之其他種類行政罰，有兼具維護公共
      秩序之作用，依前揭行政罰法第26條第1 項但書規定，為
      達行政目的，原處分機關固得併予裁處，並無一事二罰之
      虞。惟查，本件異議人所駕駛之輕型機車與陸炳志駕駛之
      自用小客車發生擦撞後，僅異議人自身受傷，並未致使陸
      炳志受有任何傷害等情，業據證人陸炳志於警詢時證稱：
      事故發生後，其沒有受傷等語，有警詢筆錄、前揭診斷證
      明書、和解書影本各1 份在卷可徵，足見異議人雖酒駕肇
      事，但未造成自身以外之他人傷亡，是依道路交通管理處
      罰條例第35條第1 項第1 款前段、第67條第6 項規定，異
      議人應受禁考輕型機器腳踏車駕駛執照期間，僅1 年爾，
      然原處分機關逕認異議人肇事致人受傷，而裁處異議人禁
      考期間為因此所受吊扣駕駛執照最長之2 年期間之處分，
      顯有違誤。
（四）至原處分機關雖認緩起訴乃附帶條件的不起訴處分，亦即
      是不起訴的一種，而認緩起訴乃依刑事訴訟法第253 條之
      2 第1 項規定對被告所課予之負擔，係一種特殊之處遇措
      施，並非刑罰，是以本案尚無行政罰法「一事不二罰」之
      適用為依據。惟查：
    1.依刑事訴訟法第251 條之1 至第251 條之3 規定以觀，被
      告所涉為死刑、無期徒刑或最輕本刑3 年以上有期徒刑以
      外之罪，檢察官於參酌刑法第57條所列事項及公共利益之
      維護，認以緩起訴為適當者，得定1 年以上3 年以下之緩
      起訴期間為緩起訴處分（刑事訴訟法第253 條之1 參照）
      。是就要件言，檢察官基本上係認被告成立犯罪，而暫緩
      起訴，並得課被告予一定之負擔或指示（同法第253 條之
      2 第1 項），此與不起訴處分係因犯罪嫌疑不足或其他原
      因（同法第252 條、第253 條參照），且不得附條件或負
      擔，顯有不同；又經檢察官為「緩起訴」處分者，於「緩
      起訴」之猶豫期間內，檢察官可對其持續觀察，若認其顯
      無反省警惕之情或根本欠缺反省警惕之能力（即符合刑事
      訴訟法第253 條之3 第1 項所列3 款情形）者，得依職權
      或依告訴人之聲請，將「緩起訴」處分撤銷，並依法追訴
      ，亦即在緩起訴處分之猶豫期間內，刑事訴追程序仍未終
      局確定，此與不起訴處分確定後，刑事訴追程序終結，檢
      察官原則上不得就同一行為再行起訴之法律效果迥異。縱
      認緩起訴是附條件的便宜不起訴處分，則「條件成就」包
      含兩個部分，其一是經過一定的猶豫期間，其二是緩起訴
      未經撤銷，兩個條件皆成就時，才會產生如同確定不起訴
      處分之效力，足見緩起訴處分與一般不起訴處分性質有別
      。
    2.刑事訴訟法第253 條之1 第1 項係於91年2 月8 日增訂公
      布（同年月10日施行），行政罰法則於前開條文公布施行
      後之94年2 月5 日始行公布（95年2 月5 日施行），而制
      定在後之行政罰法第26條第2 項既僅臚列「不起訴處分或
      無罪、免訴、不受理、不付審理之裁判確定者」，未將「
      緩起訴處分」納入，且依上說明，緩起訴處分與不起訴處
      分性質並不相同，則法院自不宜擴張解釋認「緩起訴處分
      」，亦屬同法第2 項所稱之不起訴處分。
    3.按法官依據法律獨立審判，憲法第80條載有明文，各機關
      依其職掌就有關法規為釋示之行政命令，法官於審判案件
      時，固可予以引用，但仍得依據法律，表示適當之不同見
      解，並不受其拘束；司法行政機關所發司法行政上之命令
      ，如涉及審判上之法律見解，僅供法官參考，法官於審判
      案件時，亦不受其拘束（司法院大法官會議釋字第216 號
      解釋文參照），併此敘明。
（五）綜上所述，關於罰鍰部分，異議人尚須補繳不足部分之罰
      鍰僅為5,000 元，原處分機關逕予裁處45,000元罰鍰之行
      政裁罰，於法自有未合，是異議人聲明異議為有理由，而
      禁考駕照部分，僅需禁考輕型機器腳踏車駕駛執照1 年，
      原處分機關竟裁處2 年期間，於法有違，異議人雖未為此
      部分聲明，然此部分既有上述瑕疵，且與其酒後駕車交通
      違規單一行為是否存在無從分離，自均應由本院一併審酌
      ，並將原處分撤銷，重新諭知如主文第2 項所示之處分。
七、據上論斷，應依道路交通管理處罰條例第35條第1 項第1 款
    前段、第24條第1 項第2 款、第67條第6 項、第87條第2 項
    ，道路交通案件處理辦法第20條前段，裁定如主文。
中    華    民    國    99    年    8     月    5     日
                  交通法庭法  官  謝枚霏
以上正本證明與原本無異。
如不服本裁定，應於收受送達後5 日內向本院提出抗告狀。
中    華    民    國    99    年    8     月    5     日
                          書記官  楊馥如

司法院資訊處製作；財團法人民間司法改革基金會備份。
